台灣高等法院民事判決　九十一年度家上字第三○七號
　　　上　訴　人　乙○○
　　　被　上訴人　甲○○
右當事人間離婚事件，上訴人對於中華民國九十一年六月二十四日臺灣桃園地方法院
九十一年度婚字第一二一號第一審判決提起上訴，本院判決如左：
　　　主　　　文
原判決廢棄。
准上訴人與被上訴人離婚。
第一、二審訴訟費用由被上訴人負擔。
      事      實
甲、上訴人方面：
壹、聲明：
一、原判決廢棄。
二、准上訴人與被上訴人離婚。
貳、陳述：除與原判決記載相同者外，補稱略以：
一、被上訴人確有惡意遺棄上訴人之情形：
    原判決依被上訴人八十九年迄今之入出境資料，認被上訴人有多次出入境，並無
    長期未返台之事實，而推認被上訴人已經返家，與惡意遺棄要件不符云云。惟查
    ：
    (一)被上訴人與訴外人余小菊通姦同居並生下二名子女之事實，業據上訴人將有關
      協議議書附卷在案，被上訴人並未依協議履行與余女斷絕關係，且至今仍有來
      往。尤有甚者，於八十九年時被上訴人即無正當理由離家出走，杳無訊息，更
      於九十年三月六日將其戶籍遷至台北縣林口鄉，如今更遷至桃園縣楊梅鎮，事
      先及事後均無告知上訴人，亦不給付生活費，其惡意離家，主觀上拒絕與上訴
      人同居甚明。由上開事實，足見被上訴人斷無與上訴人共同生活之意願，棄上
      訴人生活於不顧，自有惡意遺棄之情形。
    (二)如被上訴人返台均有回住所，且有支付生活費用，上訴人何須提出本件訴訟？
      又被上訴人何須將其住所遷出至他處？再者，於本件離婚訴訟多次調解、審理
      過程中，被上訴人均漠視不理會，不出庭答辯以維繫雙方之婚姻，又何能證明
      被上訴人有返家事實？
二、兩造婚姻實存有難以維持之重大事由：
    (一)按民法第一千零一條規範意旨，乃夫妻雙方應依結婚之目的，組織家庭、共同
      生活，以維婚姻關係之延續，如因職業、教育或其他正當原因，致使雙方不能
      同居者，亦非法之所不許，此與不履行同居義務及營夫妻共同生活之目的有別
      。查兩造結婚三十多年，原本尚能和睦共護婚姻生活，並育有一男二女，惟因
      職業關係，夫妻暫時離別，亦均出於善意，雙方均無異言，詎至八十四年十二
      月間被上訴人與訴外人余小菊通姦並生有小孩事發，夫妻間之貞操潔守遭受嚴
      重破壞，上訴人更遭被上訴人之相姦人勒索巧取人民幣三萬一千元。
    (二)被上訴人與他女子通姦並育有二名子女，置上訴人於不顧，兩造之婚姻實已名
      存實亡，乃原判決以八十四年十二月上訴人與訴外人余小菊之協議書，認上訴
      人極力挽回婚姻並已宥恕被上訴人。惟該協議是八十四年十二月間事發時本圓
      滿處理之方式，然被上訴人並未依協議履行，認錯回頭以共同挽回婚姻，於事
      後卻變本加厲地離家出走，毫無音信，致上訴人精神備受痛苦煎熬。上開情形
      在在均顯示被上訴人毫無眷念兩造之婚姻，亦足以構成婚姻難以維持之事由。
、證據：除援用原審所提證據外，並聲請訊問證人唐金鑽（捨棄）、陳亞月（捨棄
    ）及陳先明。
乙、被上訴人方面：
    未於言詞辯論期日到場，亦未提出書狀作何聲明及陳述。
    理    由
一、本件被上訴人經合法通知，未於言詞辯論期日到場，核無民事訴訟法第三百八十
    六條各款所列情形，爰依上訴人之聲請由其一造辯論而為判決。
二、上訴人起訴主張：兩造於民國五十八年七月間結婚，婚後育有一女二男，均已成
    年，現婚姻關係仍存續中，詎伊於八十四年間發現被上訴人與一大陸女子余小菊
    通姦，並生育二名子女，經協議後由被上訴人切結願與余小菊斷絕來往，惟被上
    訴人竟自八十九年間起即無故離家出走，在大陸復與余小菊繼續同居，亦不給付
    生活費，棄伊生活於不顧，致伊長期生活於痛苦之中，顯然惡意遺棄伊於繼續狀
    態中，且兩造婚姻亦有難以維繫之重大事由。爰依民法第一千零五十二條第一項
    第五款、第二項之規定（選擇的合併）請求判決離婚等語。
    被上訴人則未提出任何書狀作何聲明及答辯。
三、上訴人主張：兩造於五十八年七月間結婚，婚後育有一女二男，均已成年，現婚
    姻關係仍存續中等情，業據提出戶籍謄本及身份證為證，堪信為真實。
四、至上訴人主張：伊於八十四年間發現被上訴人與一大陸女子余小菊通姦，並生育
    二名子女，經協議後由被上訴人切結願與余小菊斷絕來往，惟被上訴人竟自八十
    九年間起無故離家出走，在大陸復與余小菊繼續同居，亦不給付生活費，棄伊生
    活於不顧，致伊長期生活於痛苦之中，顯然惡意遺棄伊於繼續狀態中等情，業據
    證人即兩造所生之子陳先明到場證稱：我父母感情很不好，從八十八年以前就經
    常吵架，八十九年吵得更嚴重，我父親（即被上訴人）就離家出走了，我父親與
    一大陸女子余小菊同居並生有二名子女，八十四年間協調時我見過余小菊，八十
    五年時賠錢給她，就解決了，但是五年之後，就是去年，他們又在一起了。八十
    九年我父母會吵得很兇，也是為了余小菊的事情。我父親自八十九年離家之後都
    沒有回來，也沒有負擔我們的生活費，我嘗試著去找他，但都找不到，我認為父
    母的婚姻已經無法維持了等語在卷。準此，足見被上訴人自八十九年間起與大陸
    女子余小菊繼續同居之後，為上訴人發現，兩造大吵一架之後，被上訴人無正當
    理由即離家出走迄今，從未返家與上訴人履行同居義務，亦從未給付上訴人生活
    費用等情應堪信實。按夫妻互負同居之義務，為民法第一千零一條所明定，又同
    法第一千零五十二條第五款所謂以惡意遺棄他方，為得向法院請求離婚原因之一
    ，不僅須有違背同居義務之客觀事實，即：(一)一方有負擔家庭生活費用之資力與
    義務，而故不支付，致他方不能維持相當生活者；(二)無不能同居之正當理由，不
    履行同居之義務，致他方不能達夫妻共同生活之目的者均屬之，倘二者具備，而
    又在繼續狀態中，即足構成離婚之客觀要件；此外，並須有拒絕同居之主觀情事
    始為相當，即夫妻之一方對於某種行為，有使其結果發生之企圖而言。依上說明
    ，上訴人據以主張被上訴人之所為，已與民法第一千零五十二條第一項第五款所
    定之：「夫妻之一方以惡意遺棄他方在繼續狀態中者」之要件相當。
    從而，上訴人主張依民法第一千零五十二條第一項第五款之規定請求判決與被上
    訴人離婚，即有理由，應予准許。上訴人此部分之訴既有理由，其另依同法第一
    千零五十二條第二項主張兩造有其他重大難以維持婚姻之重大事由部分，即屬選
    擇合併的法律關係，即應為其勝訴之判決，已無再予論述之必要。原審為上訴人
    敗訴之判決，自有未洽，上訴意旨指摘原判決不當，求予廢棄改判，為有理由，
    自應由本院予以廢棄改判如主文第二項所示。
據上論結，本件上訴為有理由，依民事訴訟法第四百五十條、第七十八條、第四百六
十三條、第三百八十五條第一項前段判決如主文。
中　　　華　　　民　　　國　　九十一　　年　　十一　　月　　  二十七　　日
　　　　　　　　　　　　　　　　　民事第四庭
                              　　　　審判長法　官　楊　豐　卿
                              　　　　　　　法　官　張　　　蘭
                              　　　　　　　法　官　林　金　吾
右正本係照原本作成。
如不服本判決，應於收受送達後二十日內向本院提出上訴書狀，其未表明上訴理由者
，應於提出上訴後二十日內向本院補提理由書狀（均須按他造當事人之人數附繕本）
上訴時應提出委任律師或具有律師資格之人之委任狀；委任有律師資格者，另應附具
律師及格證書及釋明委任人與受任人有民事訴訟法第四百六十六條之一第一項但書或
第二項（詳附註）所定關係之釋明文書影本。
中　　　華　　　民　　　國　　九十一　　年　　 十一　　 月　　 二十七　 日
　　　　　　　　　　　　　　　　　　　　    書記官　殷　丹　妮
附註：
民事訴訟法第四百六十六條之一（第一項、第二項）：
對於第二審判決上訴，上訴人應委任律師為訴訟代理人。但上訴人或其法定代理人具
有律師資格者，不在此限。
上訴人之配偶、三親等內之血親、二親等內之姻親，或上訴人為法人、中央或地方機
關時，其所屬專任人員具有律師資格並經法院認為適當者，亦得為第三審訴訟代理人
。
